臺灣臺中地方法院民事判決　九十三年度訴字第一○七三號
　　原　　　告　臺中市肉品市場股份有限公司
　　法定代理人　林仁德
　　訴訟代理人　詹瑞雄
　　被　　　告　乙○○
右當事人間請求損害賠償事件，經本院於民國九十三年七月一日言詞辯論終結，判決
如左：
    主      文
被告應給付原告新臺幣肆佰陸拾貳萬肆仟柒佰玖拾柒元，及自民國九十年四月一日起
至清償日止，按週年利率百分之五計算之利息。
訴訟費用由被告負擔。
本判決於原告以新臺幣壹佰伍拾伍萬元為被告供擔保後，得假執行；但被告如以新臺
幣肆佰陸拾貳萬肆仟柒佰玖拾柒元，為原告預供擔保後，得免為假執行。
    事      實
甲、原告方面：
  一、聲明：除假執行供擔保金額外，餘如主文所示。
  二、陳述：被告於民國八十六年三月十四日簽署「臺中市肉品市場股份有限公司員
      工服務保證書」（下稱員工服務保證書），同意擔任訴外人甲○○在原告公司
      任職之人事保證人，就訴外人甲○○任職原告公司期間，如有虧短侵占金錢、
      財物等情事時，願負連帶賠償責任。嗣訴外人甲○○自八十九年十二月間起至
      九十年三月間止，利用收款職務之便，基於意圖為自己不法所有之概括犯意，
      連續將其向客戶所收取之款項侵占入己，迨至九十年三月中旬因連續多日曠職
      ，經原告清查後，發現遭訴外人甲○○侵占帳款合計新臺幣（下同）四百六十
      二萬四千七百九十七元，訴外人甲○○並經鈞院刑事庭以九十一年度訴字第二
      一四三號刑事判決判處有期徒刑一年二月確定在案，為此爰依侵權行為及人事
      保證之法律關係，訴請求被告給付如聲明所示之金額及利息。
  三、證據：提出刑事判決、票據現金明細表、員工服務保證書各一份為證（均為影
      本）。
乙、被告方面：
  一、聲明：原告之訴及假執行之聲請均駁回，如受不利之判決，願供擔保免為假執
      行。
  二、陳述：被告固有於八十六年三月十四日簽署系爭員工服務保證書，而同意擔任
      訴外人甲○○在原告公司任職之人事保證人之事實。惟人事保證約定之期間，
      不得逾三年，逾三年者縮短為三年。人事保證未定期間者，自成立之日起有效
      期間為三年。乃新增修民法債編第七百五十六條之三第一項、第三項所明定。
      此項規定，依民法債編施行法第三十五條規定，於民法債編施行前成立之人事
      保證，亦適用之。審判之法院於言詞辯論終結前，如該民法債編修正業已施行
      者，尤無任意拒斥適用之餘地，此乃「法律不溯既往」原則之例外規定之當然
      解釋。另民法債編七百五十六條之五第一項第三款另規定，僱用人變更受僱人
      之職務或任職時間、地點，致加重保證人責任或使其難於注意者，僱用人應即
      通知保證人。本件被告於八十六年三月十四日簽署系爭員工服務保證書，兩造
      間之人事保證契約因未定期間，應自成立之日起三年為有效期間，自八十九年
      三月十四日起，系爭人事保證契約即已失效，訴外人甲○○自八十九年十二月
      間起至九十年三月間止所為之上開侵占行為，既逾三年之保證契約有效期間，
      則被告對於原告因此所受之損害，自不須負人事保證之賠償責任。又被告同意
      擔任訴外人甲○○之人事保證人時，訴外人甲○○當時係任職於原告公司家禽
      部禽電課第三組組長職位，負責電宰雞禽之職務，並未兼任收取帳款之工作，
      嗣始由原告改派兼任收款工作，是訴外人甲○○為上開侵占行為之時，被告所
      據以保證之基礎職務，業已發生變更，然原告並未通知被告，是就訴外人甲○
      ○職務調動後所生之損害，自不得令被告負保證責任。
  三、證據：提出員工服務保證書、刑事判決及最高法院實務見解各一份為證（均為
      影本）。
丙、本院依職權調閱本院九十一年度訴字第二一四三號及臺灣高等法院臺中分院九十
    二年度上訴字第六四號刑事卷宗（含臺灣臺中地方法院檢察署九十年度發查字第
    一五二四號、九十年度他字第一八七○號、九十年度偵字第二○○六二號、九十
    一年度他字第一七一九號偵查卷及九十二年度執字第一三三七號執行卷）到院參
    辦。
    理      由
一、本件原告主張訴外人甲○○原為原告公司之員工，擔任客戶帳款收取之職務，另
    被告同為原告公司員工，並於八十六年三月十四日擔任訴外人甲○○之人事保證
    人，與原告公司約定訴外人甲○○如有虧短原告金錢財物時，其願負連帶賠償責
    任。嗣訴外人甲○○利用收款職務之便，自八十九年十二月間起，至九十年三月
    間止，連續侵占所收取之客戶帳款，經清查結果，所侵占之帳款共計為四百六十
    二萬四千七百九十七元，嗣經本院以九十一年度訴字第二一四三號刑事判決判處
    有期徒刑一年二月確定在案，訴外人甲○○與原告並於九十三年六月十日達成訴
    訟上和解，約定訴外人甲○○應給付原告四百六十二萬四千七百九十七元，及自
    九十年四月一日起至清償日止，按週年利率百分之五計算之利息。為此，爰依侵
    權行為及人事連帶保證之法律關係，提起本件訴訟，請求被告給付如聲明所示之
    金額及利息等語。
二、被告固不否認有於八十六年三月十四日簽署系爭員工服務保證書，同意擔任訴外
    人甲○○在原告公司任職之人事保證人，就訴外人甲○○任職原告公司期間如有
    虧短侵占金錢、財物等情事時，願負連帶賠責任之事實，惟以：兩造間之人事保
    證契約，其有效期間應自契約成立之日起算三年，則自八十九年三月十四日起，
    系爭人事保證契約即已失效，訴外人甲○○自八十九年十二月間起至九十年三月
    間止之上開侵占行為，既逾三年之保證期間，被告對於原告因此所受之損害，自
    不負人事保證責任。另被告於八十六年三月十四日擔任訴外人甲○○之人事保證
    人當時，訴外人甲○○原任職於原告公司家禽部禽電課第三組組長，僅負責電宰
    雞禽之職務，並未負責收款，嗣後始由原告公司指派其他職務暨兼任收取帳款工
    作，因所受保證之基礎職務已生變更，原告並未於訴外人甲○○職務調動時通知
    被告，則就訴外人甲○○職務調動後所生之損害，亦不得令被告負保證責任等語
    置辯。
三、經查，訴外人甲○○自七十一年間起，在原告公司擔任技工職務，八十三年間轉
    任家禽部代理組長一職，繼於八十五年間起兼任收帳工作。被告亦同在原告公司
    任職，並於八十六年三月十四日本於員工彼此間相互保證之原因，而簽署系爭員
    工服務保證書，同意擔任訴外人甲○○之人事保證人，就訴外人甲○○任任職原
    告公司期間如有虧短侵占金錢、財物等情事時，願負連帶賠償之責任。訴外人甲
    ○○嗣於八十八年、八十九年間改任代理股長之職，其因父親罹患重病所費不貲
    ，竟藉職務之便，而基於意圖為自己不法所有之概括犯意，自八十九年十二月間
    起至九十年三月間止，連續將其向客戶即訴外人黃福南、張西叢、蔡昆奇等人收
    取之帳款支票及向客戶張水土收取之現金二十八萬九千七百十六元予以侵占挪用
    ，並為掩飾侵占罪行，而向不知情之訴外人陳榮文借用渠在臺中市第九信用合作
    社東山分社所開立帳號０八００–四七七之二號支票存款帳戶之支票，繳回原告
    公司充為其向客戶所收取之帳款，因原告公司要求客戶需在「客票」性質之支票
    上背書，其乃於九十年二月間，在臺中市○○路昌和橋附近之小吃店，徵得自稱
    「林耀庭」、「林中江」之成年男子（另由檢察官分案偵辦中）同意後，由「林
    耀庭」、「林中江」在上開支票背面分別偽簽「張西叢」、「黃福南」、「蔡昆
    奇」之署押以為背書，再由其將有偽造背書之支票繳回原告公司，而以此方式侵
    占其業務上所持有應屬原告公司所有之帳款四百六十二萬四千七百九十七元。訴
    外人甲○○於九十年三月中旬因曠職多日，經原告清查後，始發現帳款短少情事
    ，原告乃訴由臺灣臺中地方法院檢察署檢察官偵查起訴，並由本院刑事庭以九十
    一年度訴字第二一四三號刑事判決判處其有期徒刑一年二月確定在案，原告並對
    訴外人甲○○提起民事損害賠償訴訟，於本院審理中達成訴訟上和解（見本院九
    十三年度訴字第一○七三號九十三年六月十日和解筆錄），和解內容為訴外人甲
    ○○願給付原告四百六十二萬四千七百九十七元，及自九十年四月一日起至清償
    日止，按週年利率百分之五計算之利息等情，有原告所提出之刑事判決、遭侵占
    之票據現金明細表、員工服務保證書（均為影本）各一份可資為證，核與本院依
    職權調閱之本院九十一年度訴字第二一四三號、臺灣高等法院臺中分院九十二年
    度上訴字第六四號刑事卷宗（含臺灣臺中地方法院檢察署九十年度發查字第一五
    二四號、九十年度他字第一八七○號、九十年度偵字第二○○六二號、九十一年
    度他字第一七一九號偵查卷、九十二年度執字第一三三七號執行卷）內容相符，
    且為被告所不爭執，核屬實在。是本件爭點乃為：(1)兩造間之人事保證契約，其
    契約有效期間為何？(2)原告對訴外人甲○○所為之職務調動，是否影響系爭人事
    契約之保證責任？
    （一）按稱人事保證者，謂當事人約定，一方於他方之受僱人將來因職務上之行
          為而應對他方為損害賠償時，由其代負賠償責任之契約；又人事保證約定
          之期間，不得逾三年，逾三年者，縮短為三年。人事保證未定期間者，自
          成立之日起有效期間為三年。上開規定於民法債編修正施行前成立之人事
          保證，亦適用之。八十八年四月二十一日修正公布，八十九年五月五日施
          行之民法第七百五十六條之三第一項、第三項及民法債編施行法第三十五
          條分別定有明文。惟於民法債編修正施行前成立之人事保證，其約定之保
          證期間逾三年或未定期間者，當事人依原來法律之規定，正當信賴其約定
          為有效而生之利益，應予以適當之保障；在修正施行前如已有保證人應負
          保證責任之事由發生，保證人之賠償責任即告確定，不能因上開修正規定
          之施行，而使其溯及於契約成立之日起三年後即歸於消滅。蓋如認於法律
          修正時已滿三年之人事保證於民法債編修正施行後溯及於立即失效，不啻
          將修正後之規定，提前施行，顯違立法目的，並影響法律之安定性及確定
          性。本院認民法債編修正施行前成立之人事保證契約，應解為：定有期間
          而於修正施行後殘餘期間未逾三年者，依其約定，逾三年者，縮短為三年
          ；至未定期間者，則「自修正施行之日起，其有效期間為三年」，始符信
          賴保護原則，並維法秩序之安定（參最高法院九十三年度台上字第六號、
          第一八五號新判決最新見解）。是八十九年五月四日民法債編修正施行前
          所訂立未定期間之人事保證契約，應至九十二年五月四日人事保證增修之
          三年有效期間屆滿後，始告消滅。經查，本件被告係於八十六年三月十四
          日與原告訂定系爭未定期間之人事保證契約，揆之前揭說明，應至九十二
          年五月四日止，系爭人事保證契約關係始告消滅。則原告主張被告就訴外
          人甲○○自八十九年十二月間起至九十年三月間止之職務上侵占行為，應
          負人事保證之賠償責任，於法自屬有據；被告抗辯系爭人事保證契約溯及
          於八十九年三月十三日即已消滅一語，尚非有據。
    （二）次按，僱用人變更受僱人之職務或任職時間、地點，致加重保證人責任或
          使其難於注意者，僱用人應即通知保證人。此項規定於民法債編修正施行
          前成立之人事保證，亦適用之。八十八年四月二十一日修正公布，八十九
          年五月五日施行之民法第七百五十六條之五第一項第三款、民法債編施行
          法第三十五條固有明文。惟從民法第七百五十六條之五之增訂理由觀之，
          乃因前述情形有加重保證責任之虞，始由僱用人負通知義務，俾使保證人
          能及時處理。另同法第七百五十六條之五第二項後段復規定，保證人如知
          知上受僱人職務變更，致加重其保證責任或使其難於注意時，不待原告通
          知前述情形加重保證責任之虞之情事，亦得終止契約。經查，被告於八十
          六年三月十四日簽立系爭員工保證書而擔任訴外人甲○○之人事保證人時
          ，其與訴外人甲○○均同在原告公司家禽部禽電課任職，此有系爭員工服
          務保證書上之「服務機關」欄記載可參，且為被告所不爭執。被告與訴外
          人甲○○既均任職於原告公司之同一部門，則其對訴外人甲○○之職務業
          經原告調動一節，應有知悉，其如認訴外人甲○○上開職務變更，有加重
          其保證責任或使其難於注意之情事者，其原可隨時通知原告終止系爭人事
          保證契約，惟被告並未對原告為此項終止權之行使，加以卷附之系爭員工
          服務保證書規約第四條另約明：「被保人之職務及服務地點本公司得隨時
          升遷或更調，其保證人所負一切責任，不因升遷更調（誤繕為不調）而有
          不同．．．」。是被告此部分職務變更之抗辯，亦非有據。
四、末按，連帶債務之債權人，得對債務人中之一人或數人或其全體，同時或先後請
    求全部或一部之給付；連帶債務未全部履行前，全體債務人仍負連帶責任，民法
    第二百七十三條第一、二項定有明文；又保證債務之連帶，係指保證人與主債務
    人負同一債務，對於債權人各負全部給付之責任者而言，此觀之民法第二百七十
    二條第一項規定連帶債務之文義自明。本件訴外人甲○○自八十九年十二月間起
    至九十年三月間止，藉收取帳款職務之便而侵占原告公司款項四百六十二萬四千
    七百九十七元一節，已如前述，訴外人甲○○並與原告於九十三年六月十日達成
    訴訟上和解，同意給付原告四百六十二萬四千七百九十七元及自九十年四月一日
    起至清償日止，按週年利率百分之五計算之利息，亦有和解筆錄一份在卷可參。
    則依系爭連帶人事保證之約定，被告就訴外人甲○○因上開侵占行為而對原告應
    給付之賠償金額範圍，應負連帶賠償責任。從而，原告本於侵權行為及人事連帶
    保證之法律關係，訴請被告給付四百六十二萬四千七百九十七元，及自九十年四
    月一日起至清償日止，按週年利率百分之五計算之利息，洵屬有據，應予准許。
五、兩造分別陳明願供擔保，請准宣告假執行或免為假執行，經核均無不合，爰各酌
    定相當之擔保金額，併予准許。
六、本件事證已臻明確，兩造其餘攻擊防禦方法與舉證，核與判決結果無影響，爰不
    逐一論述，附此敘明。
七、據上論結，原告之訴為有理由，依民事訴訟法第七十八條、第三百九十條第二項
    、第三百九十二條，判決如主文。
中　　　華　　　民　　　國　　九十三　　年　　　七　　　月　　 十五 　　日
                                臺灣臺中地方法院民事第三庭
~B法　　　官　林宗成
右為正本係照原本作成
如不服本判決，應於判決送達後二十日內，向本院提出上訴狀。
中　　　華　　　民　　　國　　九十三　　年　　　七　　　月　　 十五　　 日
~B法院書記官
